【裁判字號】    99,台上,6099
【裁判日期】    991007
【裁判案由】    殺人未遂等罪
【裁判全文】
最高法院刑事判決            九十九年度台上字第六０九九號
上  訴  人  甲○○
選任辯護人  林永發律師
上  訴  人  乙○○
選任辯護人  蔡敬文律師
上列上訴人等因殺人未遂等罪案件，不服台灣高等法院台南分院
中華民國九十九年七月七日第二審更審判決（九十八年度上更(二)
字第三一九號，起訴案號：台灣雲林地方法院檢察署九十六年度
偵字第二二六六號、第二七七一號），提起上訴，本院判決如下
：
    主  文
上訴駁回。
    理  由
按刑事訴訟法第三百七十七條規定，上訴於第三審法院，非以判
決違背法令為理由，不得為之。是提起第三審上訴，應以原判決
違背法令為理由，係屬法定要件。如果上訴理由書狀並未依據卷
內訴訟資料，具體指摘原判決不適用何種法則或如何適用不當，
或所指摘原判決違法情事，顯與法律規定得為第三審上訴理由之
違法情形，不相適合時，均應認其上訴為違背法律上之程式，予
以駁回。本件上訴人甲○○、乙○○上訴意旨略稱：(一)、原判決
雖以警方及檢察官提示扣案制式手槍（即德國ＭＡＵＳＥＲ廠製
造之九四ＤＡ型口徑九ＭＭ制式半自動手槍一枝、槍號Ｒ五九０
三九、槍枝管制編號0000000000號）之照片供甲○○
、乙○○指認時，甲○○、乙○○曾承認持有該手槍等情，而認
定甲○○、乙○○犯未經許可持有制式手槍罪，且甲○○係槍擊
丙○○之人。然警方當時僅係提供該槍枝之照片供渠等辨認，而
非提示實物，因係黑白照片，在檢、警誤導之下，甲○○、乙○
○誤認照片中之手槍即係渠等於民國九十六年二月二十日所持有
之該把手槍，乃承認持有之，迨第一審時法院提示扣案制式手槍
，甲○○、乙○○始發現誤認；況甲○○、乙○○若曾持有該制
式手槍，該手槍上應會留有渠等之指紋，然鑑定結果卻僅驗出王
齡毅之指紋，而王齡毅亦曾撥打電話向員警自承其係槍擊丙○○
之人，員警並依王齡毅之告知而起獲該制式手槍。是依證據法則
及真兇之自白，已足證明持有該制式手槍及槍擊丙○○者應係王
齡毅。甲○○、乙○○於法院審理經提示扣案制式手槍時即予以
否認，原判決仍以渠等於警詢、偵查中單憑照片所為與實物有出
入之自白為論罪之基礎，自有證據上理由矛盾之違法。(二)、丙○
○於原審時曾證稱：甲○○與王齡毅之身高差不多，王齡毅的身
高約一百七十幾公分，伊曾陳述開槍者係甲○○，係因當時中槍
後昏迷，意識不清、精神恍惚，直覺認為是甲○○，但事後想想
，甲○○與伊又無糾紛，開槍者有可能是王齡毅等語。原判決對
上開有利於甲○○、乙○○之證詞未予採納，並未說明理由，亦
有理由欠備之違誤等語。甲○○上訴意旨另辯稱：(一)、甲○○與
乙○○均一致辯稱渠等雖曾欲同往雲林縣虎尾鎮埒內九之七號賭
場，然於到達埒內九之二號空地前停車場時，甲○○知乙○○要
向丙○○討債，即表示要先行離去，乙○○於載甲○○離開後再
返回賭場等語，足見丙○○遭槍擊時甲○○並不在場。原判決並
未說明何以不採納甲○○、乙○○上開辯解之理由，自有理由欠
備之違誤。(二)、原判決事實欄先認定甲○○在賭場外面附近埋伏
等情，繼則認定丙○○駕車換擋欲駛離該停車場之際，甲○○自
停車場暗處衝出，而乙○○則在停車場巷口等候。其認定埋伏等
候地點不同，已有未合。而甲○○果有原判決所認定之犯行，則
在槍擊丙○○等人之後，丙○○既已離開現場就醫，而乙○○又
在停車場之巷口，甲○○豈有不搭乘乙○○之小客車離開現場之
理？又甲○○若在案發前即埋伏在停車場暗處或賭場附近，則甲
○○持用行動電話之基地台發射位置應係固定一處，而非如原判
決所認定其基地台之位置由虎尾鎮而至西螺鎮再至斗南鎮。足徵
甲○○並非埋伏於暗處之槍手。況案發現場之菸蒂、檳榔渣經送
驗結果，其上之ＤＮＡ與乙○○相符，而無甲○○者，若甲○○
確在案發現場埋伏一段時間，何以未採得甲○○之ＤＮＡ，益徵
甲○○於案發時或之前並未在現場附近埋伏。原判決未詳查及此
，且對上開有利於甲○○之證據未予採納，並未說明理由，亦有
調查未盡併理由欠備之違法。(三)、原判決認定甲○○係槍擊丙○
○之人，係以丙○○、林銘鎮、王郁文等人之證詞為據，然丙○
○於警詢、偵查中均證稱：伊案發時係趴著開車快速離開等語，
顯已難看清開槍者係何人；而林銘鎮亦係被害人，其於第一次警
詢即稱：此時車窗破裂，看到一個黑影，不知道是誰開槍等語，
按林銘鎮認識甲○○，設若係甲○○開槍，其於警詢何以陳稱不
知道是何人開槍；另王郁文於警詢僅指稱：見一理平頭、瘦高、
約一百七十幾公分，由停車場衝出，之後丙○○即感覺中彈，伊
不知道係何人開槍等語，亦難證明甲○○即係開槍者。雖渠等嗣
於偵、審時翻異前詞，指稱開槍者係甲○○云云，然既與渠等案
發時之陳述迥異，已有重大瑕疵，自不得作為認定甲○○犯罪之
唯一證據，渠等翻異之詞諒因開槍之王齡毅已逃逸而遷怒甲○○
，顯係挾怨報復，不足採信。(四)、九十六年二月二十日王齡毅交
給甲○○，再由甲○○轉交予乙○○之槍枝，並非扣案制式手槍
，而該槍枝既未扣案，有無殺傷力無從證明。原判決誤認扣案制
式手槍即係甲○○、乙○○於九十六年二月二十日曾經持有之槍
枝而論處甲○○罪刑，自有判決理由矛盾之違誤等語。乙○○另
辯稱：(一)、原判決事實欄雖載稱九十六年二月二十日在鄭欽鍵住
處，以天九牌賭博財物，席間丙○○大贏，在場賭客向丙○○借
錢續賭，丙○○均大方出借，唯獨對乙○○借款之央求，予以拒
絕，而乙○○要求改以麻將為賭具，丙○○復否決之，乃引起乙
○○不快，當場將甲○○交付持有之扣案制式手槍放在賭桌上表
示不滿，丙○○見狀即悻悻然離去等情。惟丙○○於原審時已證
稱：伊在場時，乙○○並未拿出手槍置放在桌上等語，上開有利
於乙○○之記載，當日審判筆錄卻漏未記載。準此，乙○○即無
上開所載「在鄭欽鍵家向丙○○借錢未果而生有嫌隙」之犯罪動
機。原判決上開認定顯與事實不符，自有違誤。(二)、甲○○於原
審法院上訴審時即已供稱：槍擊案發生當天伊騎機車過去，因下
雨，乃打電話請黃一過來載伊，而九十六年二月二十日乙○○
從鄭欽鍵家中出來後，即將槍枝交給伊，伊就還給王齡毅等語，
顯見乙○○持有之手槍，甲○○已於九十六年二月二十日還給王
齡毅，且甲○○於槍擊當日前往賭場係自行騎乘機車過去。原判
決事實欄竟記載乙○○以自小客車載甲○○至賭場外面埋伏云云
，自與卷存證據不符，而有理由矛盾之違法；而甲○○既於九十
六年二月二十日即將手槍還給王齡毅，則槍擊丙○○者，依經驗
法則及論理法則判斷自不可能係甲○○，詎原判決竟認定「甲○
○於不詳時、地將系爭扣案手槍交還王齡毅」云云，亦有未合。
縱認乙○○有向丙○○借錢未果而或有嫌隙，但衡情尚不致有致
丙○○於死之犯意與動機。反觀王齡毅曾於九十三年六月十三日
遭丙○○槍擊未死，王齡毅始有致丙○○於死之動機，況案發後
王齡毅亦曾打電話告訴警員吳金坤謂本案係其一人所為，並告知
員警藏槍地點，原判決就上開有利於乙○○之證據置而不論，自
有認定事實與卷存證據不符之證據上理由矛盾併理由欠備之違誤
。(三)、原審就王齡毅、乙○○究於何時、以何方式邀集甲○○在
何處共同謀議，並各自分擔何種行為，並未進一步調查，率爾推
論本案係王齡毅、乙○○、甲○○共同基於殺人之犯意聯絡，並
謀議由乙○○負責掌握、通報丙○○之行蹤，甲○○則持扣案制
式手槍及子彈，埋伏暗處伺機狙殺丙○○，行兇後再由王齡毅負
責丟棄作案槍枝，湮滅證據等情，殊有違證據裁判法則。又原判
決既認定王齡毅負責丟棄作案槍枝，湮滅證據等情，其後又認定
王齡毅雖將作案槍枝丟棄，但告訴警方丟棄之地點，由警方尋獲
槍枝，並無湮滅證據之行為，亦有事實認定前後矛盾之違法等語
。
惟查證據之取捨、證據證明力之判斷，以及事實有無之認定，屬
事實審法院之職權，苟其取捨判斷與認定，並不違背論理法則及
經驗法則，即不容任意指為違法，而執為適法之第三審上訴理由
。本件原判決認定甲○○、乙○○有其事實欄所載犯行，係依憑
乙○○於警詢、偵查、第一審及甲○○於偵查、第一審之部分自
白，及丙○○於警詢、第一審之證詞，王郁文於偵查、第一審之
證詞，林銘鎮於第一審之證詞，黃一於偵查中之證詞，吳明雄
、韓政達於警詢之證詞，以及卷附內政部警政署刑事警察局刑鑑
字第０九六００六五一四七號槍彈鑑定書、第00000000
00號鑑定書、第０九六００六九八六三號函，雲林縣警察局重
大刑案通報單、蒐證照片及關於甲○○身高、髮型照片之覆函，
雲林縣警察局虎尾分局勤務指揮中心治安狀況摘要表、該分局九
十八年十二月三十日函及所附偵查報告、照片，天主教若瑟醫院
診斷證明書及該院函附丙○○之病歷資料，第一審勘驗筆錄、現
場圖，遠傳電信股份有限公司九十九年五月十八日函，甲○○持
用之0000000000號行動電話與黃一峰持用之0000
000000號及乙○○持用之0000000000、000
0000000號行動電話之通聯紀錄，暨扣案制式手槍等證據
資料，予以綜合判斷，認甲○○、乙○○犯行堪以認定。並指駁
、說明甲○○、乙○○否認犯罪，均辯稱：扣案制式手槍並非王
齡毅交予甲○○之手槍，而王齡毅所交付之手槍既未扣案，無從
證明有殺傷力，且伊等亦未與王齡毅共謀殺害丙○○云云，乙○
○另辯稱：伊於九十六年二月二十二日凌晨至上開埒內九之七號
賭場是要幫韓政達討債，而丙○○遭槍擊前，伊固與甲○○有多
次電話通聯，但並非聯絡槍殺丙○○之事宜云云，甲○○另辯稱
：伊離開賭場後，並未躲藏在停車場附近槍擊丙○○等人，況丙
○○遭人槍擊前後，依伊所持有行動電話收、發話之基地台位置
，亦足以證明該段時間伊並不在案發現場附近，另扣案制式手槍
上係採得王齡毅之指紋，而非伊所有，足證開槍者應係王齡毅云
云，均為卸責飾詞，並無足取；丙○○於第一次警詢時雖指稱不
清楚開槍行兇者係何人，而未直接指證係甲○○所為等情，亦不
足採為有利於甲○○之認定；甲○○、乙○○何以有與王齡毅共
同犯槍殺丙○○未遂之犯意聯絡及行為分擔；王齡毅電告警員吳
金坤坦承槍擊丙○○係其一人所為，並告知扣案制式手槍之藏放
地點等情，應係為脫免甲○○、乙○○罪責之詞，不足憑採；王
天祥於原審法院上訴審證稱：本件槍擊案發生當晚，伊在虎尾鎮
埒內一之九號外面和乙○○、甲○○二人聊天，聊到快天亮，槍
擊案發生後，沒有看到乙○○、甲○○二人回來云云，吳明雄於
警詢證稱：伊有通知韓政達說丙○○有去埒內九之七號賭場賭博
，因為伊知道丙○○欠韓政達一筆錢，所以叫韓政達過去跟丙○
○要錢云云，及韓政達於警詢證稱：伊接到吳明雄通知才叫乙○
○過去向丙○○要錢云云，均屬迴護甲○○、乙○○之詞，不足
採信；丙○○遭槍擊前後，甲○○持用之0000000000
號行動電話收、發之基地台位置，雖非固定於一處，亦不足資為
甲○○案發時不在場之證明；扣案制式槍枝雖未採得甲○○之指
紋，亦不足為甲○○未涉本案之有利證據等由甚詳。又以核甲○
○、乙○○所為，就持有扣案制式手槍及制式子彈部分，均係犯
槍砲彈藥刀械管制條例第七條第四項之未經許可持有制式手槍罪
、同條例第十二條第四項之未經許可持有子彈罪，應依想像競合
犯規定，從情節較重之未經許可持有制式手槍罪處斷；另乙○○
就槍殺丙○○未遂部分及甲○○就槍殺丙○○、林銘鎮、王郁文
未遂部分，均係犯刑法第二百七十一條第二項、第一項之殺人未
遂罪，甲○○應依想像競合犯規定，從情節較重之槍殺丙○○未
遂罪處斷；甲○○、乙○○殺人未遂部分，依刑法第二十五條第
二項規定減輕其刑後，酌情各量處其二人之刑，並定其應執行刑
（均處有期徒刑）及為相關從刑之諭知。已詳其所憑證據及認
定之理由，所為論斷均有卷存證據資料可資覆按。上訴意旨雖指
摘原判決違法，然查：(一)、供述證據，前後雖稍有差異或矛盾，
事實審法院非不可本於經驗法則，斟酌其他情形，作合理之比較
，定其取捨，倘僅就其中之一部分認為真實，予以採取，亦非法
所不許。王齡毅確有於九十六年二月二十日晚間，將扣案制式手
槍（含制式子彈）交予甲○○，嗣於同日晚間九時許，甲○○與
乙○○於前往鄭欽鍵住處途中，甲○○為避免上開槍、彈外露曝
光，乃交由身著外套之乙○○，由乙○○將之置放於其腰際，以
外套遮蔽而持有之，嗣於同日晚間十一、十二時許，甲○○、乙
○○離開鄭欽鍵住處後，乙○○隨即將上開槍、彈交予甲○○持
有等情，業據甲○○於偵查、第一審及乙○○於警詢、偵查、第
一審時自白不諱；又乙○○與丙○○於九十六年二月二十日晚間
在鄭欽鍵住處，曾因賭博及借貸而生糾紛，乙○○心生不快，即
當場出示扣案制式手槍，丙○○確有看到該把制式手槍一節，亦
分據乙○○於偵查、第一審，甲○○於第一審及吳明雄於警詢供
證在卷；而甲○○即係槍擊丙○○之人，且乙○○於槍擊案發生
前後亦出現在槍擊現場及該處附近之賭場，當晚舉止異於平常等
節，亦據丙○○於第一審時結證在卷；另槍擊丙○○之人其髮型
、身高與王齡毅不符，卻與甲○○相同等情，亦據王郁文於偵查
中及第一審、丙○○於第一審時證述屬實；再者，丙○○遭槍擊
後，甲○○有於當日凌晨三時五十九分，在離案發現場約三百至
五百公尺處之巷子內，以電話通知黃一開計程車載其離開現場
，且不時注意有無人在跟蹤，並命黃一繞遠路等情，亦經黃一
於偵查中結證在卷。原判決綜合上開供證及上述通聯紀錄、行
動電話基地台發射位置等卷證資料，因而認定甲○○、乙○○確
有本案犯行，已說明本於調查所得心證，分別定其取捨而為事實
判斷之理由，所為論斷核無違背經驗法則及論理法則，自屬原審
事實認定及證據取捨之適法行使，不容任意指為違法。原判決未
援引丙○○於原審時證稱：九十六年二月二十日晚上伊在場時，
乙○○並未出示手槍，且開槍者可能不是甲○○，當時伊中槍又
精神恍惚，開槍者有可能是王齡毅等語，即係捨棄該部分證詞，
原判決未於理由欄說明何以不採納此部分證詞之理由，雖有微疵
，亦於判決結果不生影響，自不得執此為合法上訴第三審之理由
。(二)、製作警詢筆錄時員警確有提示扣案制式手槍之實物供甲○
○、乙○○辨識；而丙○○、王齡毅宿有仇怨，乙○○、丙○○
亦有嫌隙，甲○○則與王齡毅關係匪淺，甲○○、乙○○及王齡
毅何以有共同殺害丙○○之犯意聯絡及行為分擔，原判決已於理
由欄闡甚詳（見原判決第七頁以下理由欄貳、二之（一）、第
十五頁以下理由欄貳、二之（五）部分）；又甲○○於偵查中即
已坦承：王齡毅於九十六年二月二十日將扣案制式手槍（含制式
子彈）交給伊，並說要放在伊這裡幾天等語在卷，原判決參酌同
年月二十二日凌晨甲○○又持扣案制式手槍槍擊丙○○等情，因
而認定甲○○所辯：伊於九十六年二月二十日從鄭欽鍵家中出來
後，即將槍枝交還王齡毅云云，自不足採，核無違誤。上訴意旨
置原判決明白論斷於不顧，猶執警方並未提示扣案制式手槍之實
物，及原判決並未說明甲○○、乙○○及王齡毅何以有共同殺人
之犯意聯絡及行為分擔，且甲○○既於九十六年二月二十日即將
槍枝交還王齡毅，豈可能於同年月二十二日凌晨再槍擊丙○○等
已為原判決所指駁之陳詞，再度指摘原判決違法，自屬無據。至
於在案發現場未扣得沾有甲○○ＤＮＡ之菸蒂，並不足據為有利
甲○○之認定，上訴意旨就此卷內所無之證據資料，指摘原判決
理由不備云云，亦非合法之上訴理由。(三)、至於其他上訴意旨，
均係就原審已調查及依憑卷證資料所為採證認事職權之合法行使
，以及原判決已論列說明之事項，依憑己見，任意指為違法，並
重為事實之爭執，否認犯罪，殊與法律規定得為第三審上訴理由
之違法情形不相適合。衡以前開說明，其上訴為違背法律上之程
式，應予駁回。
據上論結，應依刑事訴訟法第三百九十五條前段，判決如主文。
中    華    民    國  九十九  年    十    月    七    日
                      最高法院刑事第十三庭
                          審判長法官  賴  忠  星
                                法官  呂  丹  玉
                                法官  吳      燦
                                法官  蔡  名  曜
                                法官  葉  麗  霞
本件正本證明與原本無異
                                      書  記  官
中    華    民    國  九十九  年    十    月   十三   日
                                                       s

司法院資訊處製作；財團法人民間司法改革基金會備份。
